---
title: "Como tratar Dados Faltantes no software R"
author: "Suzana de Lima"
date: "Junho, 2022"
output:
  rmdformats::downcute:
    self_contained: true
    default_style: "light"
    downcute_theme: "default"
---

# Introdução

- “The best thing to do with missing values is not to have any”, Gertrude Mary Cox (1900 - 1978);

# Causas de dados faltantes.

- Dados perdidos;
    
- Falta ou omissão em respostas de questionários.

# Tipos de dados faltantes.

- MCAR: *Missing Completely at Random*, onde a falta de dados é totalmente aleatória;

- MNAR: *Missing Not at Random*, a falta de dados é correlacionada com características não observáveis;

- MAR: *Missing at Random*, os dados que estão faltando por razões relacionadas a variáveis completamente observadas no conjunto de dados.

# O que devemos fazer quando encontramos dados faltantes? 

- Utilizar apenas aqueles casos com informações completas ou preencher com um valor plausível;

    - Análise de caso completo;
    
    - Substituir pela média/mediana;
    
    - Métodos baseados em modelos;
    
    - Imputação múltipla.

# Passos para a imputação múltipla.

- A ideia de imputação múltipla para dados perdidos foi proposta pela primeira vez por Rubin (1977), então propôs um procedimento de cinco etapas para imputar os dados perdidos: 


    1. Imputar os valores perdidos usando um modelo apropriado que incorpore a variação aleatória;
    
    2. Repetir a primeira etapa 3-5 vezes;
    
    3. Realizar a análise desejada em cada conjunto de dados usando métodos de dados padrão e completos;
    
    4. Calcular a média dos valores das estimativas de parâmetros nas amostras de valores ausentes para obter uma estimativa de ponto único;
    
    5. Calcular os erros padrão pela média dos erros padrão quadrados das estimativas de valores ausentes.
    
    
# Pacotes que fazem imputação múltipla:

- MICE
    
- Amelia
    
- missForest
    
- Hmisc
    
- mi
    
# Pacote MICE

- Multivariate Imputation by Chained Equations

- Versão: 3.14.0

- O pacote contêm funções para três fases de imputação múltipla: **gerando de múltiplas imputações**, **Analisando dados imputados**, e **agrupando os resultados das análises**. 


# Base de dados

- A base de dados **nhanes** contém dados de Schafer (1997, p. 237);

- O banco contém quatro variáveis: 

    1. **age**: grupo de idade;
    
    2. **bmi**: índice de massa corporal;
    
    3. **hyp**: status de hipertensão;
    
    4. **chl**: nível de colesterol. 


# Aplicação 

- Pacotes utilizados

```{r message=FALSE, warning=FALSE, paged.print=FALSE}
require(mice)
require(VIM)
require(lattice)
require(broom)
require(kableExtra)
require(ggplot2)
```

- Base de dados

```{r message=FALSE, warning=FALSE, paged.print=FALSE}
df <- nhanes
head(df)
str(df)
```

- Processamento dos dados
 
```{r message=FALSE, warning=FALSE, paged.print=FALSE}
df$age <- as.factor(df$age)
```

- Inspecionando os dados faltantes

```{r message=FALSE, warning=FALSE, paged.print=FALSE}
apply(df,2, function(x) sum(is.na(x)))
```

Utilizando o pacote *VIM*

```{r message=FALSE, warning=FALSE, paged.print=FALSE}
coll <- c('#4C98D4','#CC5E85')

aggr_plot <- aggr(df, col= coll, numbers=TRUE, sortVars=TRUE, labels=names(data), cex.axis=.7, gap=3, ylab=c("Proportion of missingness","Pattern"))
```

- Verificando o padrão de dados faltantes

Utilizando o pacote *MICE*

```{r message=FALSE, warning=FALSE, paged.print=FALSE}
pares <- md.pairs(df)
```

As variáveis são observadas

```{r message=FALSE, warning=FALSE, paged.print=FALSE}
pares$rr
```

A primeira variável é observada e a segunda é faltante

```{r message=FALSE, warning=FALSE, paged.print=FALSE}
pares$rm
```

A primeira variável é faltante e a segunda é observada

```{r message=FALSE, warning=FALSE, paged.print=FALSE}
pares$mr
```

As variáveis são faltantes

```{r message=FALSE, warning=FALSE, paged.print=FALSE}
pares$mm
```

- Gráfico para análise bivariada de dados faltantes

```{r message=FALSE, warning=FALSE, paged.print=FALSE}
color <- c('#4C98D4','#CC5E85','#8000FF' )
marginplot(nhanes[,c("chl","bmi")], col=color, cex=1.5,cex.lab= 1.5, cex.numbers= 1.3, pch=19)
```

- Modelo com dados completos

```{r echo=FALSE, message=FALSE, warning=FALSE, paged.print=FALSE}
ggQQ <-  function(lm) {
  d = data.frame(std.resid = rstudent(lm))
  y = quantile(d$std.resid[!is.na(d$std.resid)], c(0.25, 0.75))
  x = qnorm(c(0.25, 0.75))
  slope = diff(y)/diff(x)
  int = y[1L] - slope * x[1L]
  p <-  ggplot(data=d, aes(sample=std.resid)) +
    stat_qq(shape=1, size=1) +           
    labs(title="QQplot",             
         x="Quantis teóricos",      
         y="Resíduos") +   
    geom_abline(slope = slope, intercept = int, linetype="solid", color="red")+
    theme_bw()
  return(p)
}

print(paste("Tamanho da base", dim(df)[1]))
print(paste("Drop na da base", dim(na.omit(df))[1]))
```

```{r message=FALSE, warning=FALSE, paged.print=FALSE}
modc <- lm(chl ~ bmi+hyp+age, data = df)

kable(tidy(modc), "html", align = "c") %>% 
  kable_styling(bootstrap_options = "striped")
```

- Análise de resíduo do modelo com dados completos

```{r message=FALSE, warning=FALSE, paged.print=FALSE}
ggplot(modc, aes(modc$fitted.values,rstudent(modc)))+
  geom_point()+
  theme(axis.text.x = element_text(size=10, angle=0), axis.text.y = element_text(options(scipen=9999),size=10, angle=0))+
  xlab("")+
  ylab("Resíduos Estudentizados")+
  labs(title="Resíduos vs estimados")+
  geom_hline(yintercept=0)+
  geom_hline(yintercept=2, color="red")+
  geom_hline(yintercept=-2, color="red")+
  theme_minimal()
```


```{r message=FALSE, warning=FALSE, paged.print=FALSE}
ggQQ(modc)
```

- Criando imputações

```{r message=FALSE, warning=FALSE, paged.print=FALSE}
imp <- mice(df, printFlag = FALSE, maxit = 40, seed= 2022)
imp
```

O método "**pmm**", estima uma regressão linear com os casos completos e depois cria uma variabilidade aletória dos dados imputados a partir da distribuição posteriori preditiva de $\hat{\beta}$ para então produzir um novo conjunto de coeficientes $\beta^*$. Em seguida calcula os valores preditos para **Y**.


- Diagnóestico das imputações

```{r message=FALSE, warning=FALSE, paged.print=FALSE}
imp$imp$chl
```

```{r message=FALSE, warning=FALSE, paged.print=FALSE}
stripplot(imp, pch = 20, cex = 1.2)
```

- Ajuste do modelo com dados imputados

```{r message=FALSE, warning=FALSE, paged.print=FALSE}
modci <- with(data=imp,exp= lm(chl ~ bmi+hyp+age))

combmod <- pool(modci)

summary(combmod)
```

- Dados completos vs Dados imputados

```{r message=FALSE, warning=FALSE, paged.print=FALSE}
summary(combmod)

kable(tidy(modc), "html", align = "c") %>% 
  kable_styling(bootstrap_options = "striped")
```


# Referências

- Van Buuren, S. and K. Groothuis-Oudshoorn, mice: Multivariate Imputation by Chained Equations in R. Journal of Statistical Software, 2011. 45(3): p. 67.

- [Multiple Imputation for Missing Data](https://www.statisticssolutions.com/dissertation-resources/multiple-imputation-for-missing-data/)

- [Getting Started with Multiple Imputation in R](https://data.library.virginia.edu/getting-started-with-multiple-imputation-in-r/#:~:text=Joint%20Multivariate%20Normal%20Distribution%20Multiple,values%20from%20this%20assumed%20distribution.)

* Vink, G., Frank, L. E., Pannekoek, J., and van Buuren, S. (2014). Predictive mean matching imputation of semicontinuous variables. Statistica Neerlandica. 68(1). 61-90.
